臺灣高等法院民事判決　　　　　　　　　96年度家上字第67號
上　訴　人　甲○○
訴訟代理人　陳志斌律師
被上訴人　　乙○○
上列當事人間，因請求離婚事件，上訴人對於中華民國96年1月1
9日臺灣板橋地方法院95年度婚字第581號第一審判決，提起上訴
，經本院於96年 7月31日言詞辯論終結，判決如下：
    主      文
上訴駁回。
第二審訴訟費用由上訴人負擔。
    事實及理由
一、被上訴人起訴主張：上訴人於民國(以下同)68年間與被上訴
    人結婚，育有長女麗君、長子煜達、次子煜誠，婚後十年被
    上訴人正忙於經營工廠，竟經常與被上訴人爭執，在外結交
    異性朋友進而發生外遇，致使夫妻關係更形惡化；85年間被
    上訴人擬往大陸投資，以親友均在臺灣為由，不願與被上訴
    人同往長住，竟同意被上訴人結交大陸楊女代為照顧被上訴
    人生活起居，而與楊女相處和睦；87年間被上訴人返臺拒絕
    與被上訴人同房，迄今已分居 8年有餘；於此期間被上訴人
    仍每2、3個月返臺 1次10天，未曾噓寒問暖，形同陌路，此
    種婚姻關係已無實質意義；91年 6月間曾為離婚協議多次，
    因財產分配未獲一致，迄至91年11月20日以暫不離婚達成 (
     一)夫妻財產採分別財產制，並分配財產。(二)雙方外遇互
    不干預。(三)被上訴人按月支付新臺幣(以下同) 5萬元生活
    費予上訴人等之協議；且被上訴人每 3個月尚須支付次子在
    臺學雜費、及生活費 4-6萬元不等；由於被上訴人長年旅居
    國外，未克晨昏定省年邁體弱多病之老父，而上訴人置若罔
    聞，不盡為人媳之責，實令被上訴人深感愧疚與無奈；因而
    ，被上訴人曾再多次請求離婚，竟以每月5萬元計30年為1,8
    00萬元一次付清，即簽離婚協議書為要脅；由於被上訴人所
    經營工廠正上軌道，尚須資金週轉，如1次付清1,800萬元，
    勢必影響工廠週轉，仍持每月支付 5萬元、及次子之學雜費
    、生活費，竟不被接受；為此，依民法第1052條第 2項規定
    ，求為准予與上訴人離婚之判決。對於上訴人之上訴為答辯
    聲明：(一)上訴駁回。(二)第二審訴訟費用由上訴人負擔。
二、上訴人則以：被上訴人於85年間將臺灣之公司資產，移往大
    陸投資設廠，由上訴人在臺獨撐臺灣之公司營運，尚需照料
    三名年幼子女，豈有餘暇結交異性朋友，自無所謂外遇情事
    ；而被上訴人長期滯留大陸，與大陸劉姓女子同居；87年間
    其父第一次中風臥病在床，由被上訴人接回家中雇傭看護、
    照料，並無不盡人媳責任之情事；亦無更換家居門鎖情事，
    兩造並無難以維持婚姻之重大事由存在，即使其主張兩造婚
    姻所生破綻，亦可歸責於被上訴人分別與楊姓、劉姓發生婚
    外情所致，上訴人無可歸責之事由，其請求離婚自無理由等
    語為抗辯；原法院為其敗訴判決後，提起上訴所為聲明為：
    (一)原判決廢棄。(二)被上訴人在第一審之訴駁回。(三)第
    一、二審訴訟費用由被上訴人負擔。
三、被上訴人主張上訴人於68年間與被上訴人結婚，育有長女麗
    君、長子煜達、次子煜誠；85年間被上訴人赴大陸投資設廠
    ，未與被上訴人同往長住，自87年間起迄今已分居 8年有餘
    ，於此期間被上訴人仍每2、3個月返臺1次10天，91年6月間
    曾為離婚協議多次，因財產分配未獲一致，迄至91年11月20
    日以暫不離婚達成(一)夫妻財產採分別財產制，並分配財產
    。(二)雙方外遇互不干預。(三)被上訴人按月支付 5萬元生
    活費予上訴人等之協議；且被上訴人每 3個月尚須支付次子
    在臺學雜費、及生活費 4-6萬元不等等事實，為上訴人所不
    爭執，且有戶籍謄本、戶口名簿、協議書、夫妻財產制契約
    登記簿謄本等影本在卷(原審卷第7、8、12至第14頁)為憑；
    被上訴人主張之上開事實，應堪信為真實。
四、被上訴人主張上訴人於婚後十年即常與被上訴人爭吵，在外
    結交異性朋友，與過從甚密之陳姓男友經常結伴出遊，遍及
    臺灣中南部、越南、大陸等地，提供資金經營生意、餐廳等
    事實，提出為上訴人不爭執真正、並經原法院於95年 7月25
    日言詞辯論期日當場勘驗，核與譯文無訛之錄音帶為憑；查
    錄音帶之譯文(原審卷第68頁至第72頁)，有諸如：「男：…
    難道妳不想我嗎？還會不方便講！」、「男：你看喔！自從
    你回國後，我要找你的人，你都說你忙沒有空；那你要找我
    的時候，而我沒時間讓你找時就會不甘不爽 (即：不甘願不
    高興 )。從你回來我找你好幾天了，對不對？…」、「男：
    那我跟你說，我跟你分，妳最大，就分手，對不對？妳的意
    思是不是說，我要把妳捧在手上？」、「女：我不敢這樣說
    啊，我不敢這樣子說啊！」、「男：要不然妳會不高興，妳
    會不爽啊，是不是？」、「男：昨晚CALL妳看妳能不能出來
    。」、「男：那妳CALL我是禮拜天啊，咱倆多久沒見了！我
    真的不知道真的不知道妳腦袋在想什麼？」、「男：我見面
    日子很重要啊！」、「男：…我可以留我的行動，對不對，
    妳看到電話就可以打去啊，對不對，妳用呼叫器，他就查不
    到，對不對？」、「女：現在要這樣就對了。」、「男：…
    妳都沒有叫我」、「女：老…公…」、「男：叫二聲，…」
    、「女：…我現在問你何時有空來來讓你約？」、「男：禮
    拜三。、「女：禮拜三初幾？」、「男：禮拜三我休假」、
    「女：禮拜三不行」、「男：要不然明天下午」、「女：嗯
    」、「男：明天下午」、「女：明天下午喔？晚上不好嗎？
    」、「男：晚上喔？下午啦，我請人代班…好啦那約晚上了
    」、「男：早點來嘛！給妳多吃一些」、「女：不要不要好
    久沒跟你吃飯了怕你想我…」、「女：給人家撒嬌一下不行
    嗎？」等之言詞，客觀上足認為親密男女對話之言語，被上
    訴人主張上訴人有外遇之事實，尚難謂全無足採。
五、上訴人以被上訴人於89年間投資大陸之事業已上軌道，臺灣
    地區之訂單逐漸萎縮，上訴人擬赴大陸與之闔家團圓，詎料
    被上訴人早已在大陸與劉姓女子同居，上訴人黯然而歸等語
    為抗辯；被上訴人主張上訴人抗辯其於大陸與劉姓女子同居
    之事實，係經上訴人之同意等語；經查婚姻係以夫妻之共同
    生活為其目的，配偶應互相協力保持其共同生活之圓滿安全
    及幸福，而夫妻互守誠實，係為確保其共同生活之圓滿安全
    及幸福之必要條件，故應解為配偶因婚姻契約而互負誠實之
    義務，配偶之一方行為不誠實，破壞共同生活之圓滿安全及
    幸福者，即為違反因婚姻契約之義務而侵害他方之權利。本
    件被上訴人於大陸與劉姓(或楊姓)女子同居之事實，固為被
    上訴人所不爭執，並經兩造之子鄭煜誠於原法院到場證述(
    原審卷第 106、107頁)屬實，固屬不虛；惟查91年11月20日
    上訴人於臺北縣五股鄉○○路住宅，與被上訴人及兩造家族
    商議離婚事宜，就兩造之事業經營、財產分配、生活費之給
    予，欠稅事項，及以暫不離婚達成協議，簽署協議書，其中
    第1條第3項尚為：「甲乙雙方日後之各人生活及雙方之外遇
    ，須互相不得干預，且願放棄申訴抗辯權。」之約定，旋即
    於同月28日向所轄原法院為夫妻分別財產制之登記等事實；
    有協議書、夫妻財產制契約登記簿謄本在卷 (原審卷第12至
    第 14頁)足稽；上訴人有親密陳姓男友於先，被上訴人與劉
    姓女子同居於後，兩造違反因婚姻契約之義務，均無意再為
    共同生活之目的，互相協力保持共同生活之圓滿安全及幸福
    ，而互守誠實，已昭然若揭。
六、由兩造之次子鄭煜誠於原法院到場證稱：「(欲證明何事？)
    因為爸爸都去大陸經商比較少回來，之前父親離開3、4個月
    就會回來住，94年年底我和我母親搬到林口新家後，父親回
    來後就沒有再在我們林口新家住。之前父親3、4個月回來住
    在家裡，但與母親分房睡，大約1997年父親就去大陸做生意
    ，分房睡是我們搬到林口新家 (94年年底）之前大約2、3年
    開始的事。」、「（兩造平常相處情形？有無互動？）94年
    年底前的2、3年前，有時候會開家庭會議，有時候會一起看
    電視，有時候見了面會打招呼，準備分房睡之前他們也討論
    過離婚的事，也有請雙方親戚來討論。兩造之間的互動很少
    。」、「（在你國一、二時候，是否在大陸與父親同住？）
    剛開始有同住，大約過了一年半，父親就搬出去，我就跟我
    哥哥和一個保母住。」、「（同住期間，父親當時有跟女人
    在家裡面同居嗎？）有，他們睡同一個房間，我國一、二是
    民國90年，我過去大陸住的時候，剛開始那個女人並沒有出
    現，是後來隔一陣子那個女的就搬來住，大家一起吃飯、生
    活，父親說那個女的是在大陸照顧他，他也需要一個女人照
    顧。」、「（父親有無告訴你們說此事母親知道也同意？）
    父親沒有說。我也沒有很仔細的問他這個女人是幹嘛的。」
    、「（你去大陸期間，母親有無過去與你們共同生活？）有
    ，只是一小段時間，來就是一個禮拜而已。」、「（當時母
    親有無發現父親與其他女人同住的情形？）有，母親很不開
    心，母親可能事先已經知道這些狀況，也有跟父親大吵大鬧
    。」、「（你方才說的家庭會議是在母親知道父親在大陸有
    女人之前還是之後開的？）之後。家庭會議是在母親發現大
    陸那邊有女人後，大約半年開的。」等語在卷(原審卷第106
    、107頁)。由此堪認：被上訴人在大陸經商，3、4個月始回
    臺與上訴人同住，上訴人遷居林口鄉前2、3年，即已分房，
    未曾同房，且在分房之前即已論及離婚情事，上訴人遷居林
    口鄉之後，被上訴人返臺即未曾與上訴人同住，自無任何互
    動，且上訴人亦不否認於被上訴人返臺之期間，未曾下廚與
    被上訴人共同進餐；被上訴人主張上訴人與之已形同陌路，
    要非虛妄之詞。
七、再由上訴人對於被上訴人與諸多異性友人，於上訴人面前直
    呼被上訴人「老公」，均不以為意之事實，為上訴人所不爭
    執(原審卷第74頁)，由此亦足認上訴人對於被上訴人已無絲
    毫情意，益徵91年11月20日簽署協議書，始有「甲乙雙方日
    後之各人生活及雙方之外遇，須互相不得干預，且願放棄申
    訴抗辯權。」之約定，或因各自感情另有所屬而致之。
八、綜上所述，被上訴人主張兩造婚姻已有名無實，發生嚴重破
    綻，難以繼續維持，堪信為真實。
九、按：有前項 (民法第1052條第1項)以外之重大事由，難以維
    持婚姻者，夫妻之一方得請求離婚。但其事由應由夫妻之一
    方負責者，僅他方得請求離婚，民法第1052條第 2項定有明
    文。所謂「有前項以外之重大事由，難以維持婚姻者」，乃
    抽象的、概括的離婚事由，係民法親屬編於74年修正時，為
    因應實際需要，參酌各國立法例，導入破綻主義思想所增設
    ，其目的在使夫妻請求裁判離婚之事由較富彈性。但其事由
    應由夫妻一方負責者，僅他方得請求離婚，是其所採者為消
    極破綻主義精神，而非積極破綻主義。因此，若夫妻雙方均
    為有責時，則應衡量比較雙方之有責程度，而許責任較輕之
    一方向應負主要責任之他方請求離婚，如雙方之有責程度相
    同，則雙方均得請求離婚，以符公平，且符合民法第1052條
    第 2項規定之立法目的，亦有最高法院95年度臺上字第1450
    號裁判意旨，足資參照。本件兩造婚姻有名無實，已發生嚴
    重破綻，實難以繼續維持，已如前所述；且於本訴訟進行中
    ，在原審法院互相指摘責問，更難期待兩造有共同協力維持
    圓滿婚姻生活之目的。本院認兩造間感情因已嚴重破壞，難
    再為共同生活，相互協力保持夫妻共同生活之圓滿、安全及
    幸福之基礎已不復存在，渠等婚姻所生之破綻顯無回復之希
    望，其情形已構成難以維持婚姻之重大事由，此重大事由於
    客觀及主觀上均足認為已達難以維持婚姻之情形，衡之兩造
    對於婚姻破綻之發生、擴大，而達難以回復之可能，均有其
    可歸責性，而其等可歸責之比例不分軒輊，依民法第1052條
    第 2項規定、最高法院95年度臺上字第1450號裁判意旨，兩
    造均得請求判決離婚。
十、從而，被上訴人據以請求准予與上訴人離婚，要非無據，應
    予准許；原法院為其勝訴判決，經核尚無違誤，上訴意旨仍
    持陳詞，指摘原法院之判決不當，求予廢棄，為無理由，應
    予駁回。
十一、本件事證已臻明確，兩造其餘攻擊、防禦方法，及提出未
    援用之證據，經斟酌後認不影響判決基礎，無逐一論述必要
    ，併此敘明。
十二、據上論結，本件上訴為無理由，爰依民事訴訟法第 449條
    第1項、第78條判決如主文。
中　　華　　民　　國　　96　　年　 　8　　月　　 7　　日
　　　　　　　　　  民事第五庭
                        審判長法　官　魏麗娟
　　　　　　　　　　　        法　官  張靜女
　　　　　　　　　　　        法　官  陳博享
正本係照原本作成。
如不服本判決，應於收受送達後20日內向本院提出上訴書狀，其
未表明上訴理由者，應於提出上訴後20日內向本院補提理由書狀
（均須按他造當事人之人數附繕本）上訴時應提出委任律師或具
有律師資格之人之委任狀；委任有律師資格者，另應附具律師資
格證書及釋明委任人與受任人有民事訴訟法第466條之1第1項但
書或第2項（詳附註）所定關係之釋明文書影本。
中　　華　　民　　國　　96　　年　　8 　　月　　7 　　日
　　　　　　　　　　　　　　　書記官　鄭靜如
附註：
民事訴訟法第466條之1（第1項、第2項）：
對於第二審判決上訴，上訴人應委任律師為訴訟代理人。但上訴
人或其他法定代理人具有律師資格者，不在此限。
上訴人之配偶、三親等內之血親、二親等內之姻親，或上訴人為
法人、中央或地方機關時，其所屬專任人員具有律師資格並經法
院認為適當者，亦得為第三審訴訟代理人。
